臺灣高雄地方法院刑事判決　　　　　　　　　　　　九十一年度訴字第一八四三號
　　公　訴　人　臺灣高雄地方法院檢察署檢察官
　　被　　　告　己○○
　　指定辯護人　乙○
右列被告因偽造文書等案件，經檢察官提起公訴（九十一年度偵字第九四九六號），
乙○判決如左：
    主  文
己○○連續意圖供行使之用，而偽造有價證券，處有期徒刑肆年。如附表貳所示之本
票共拾壹紙，及附表貳所示會員名義之印章共拾顆均沒收。
    事  實
一、己○○分別於八十九年七月十五日及同年十二月十日，在位於高雄市○○區○○
    街二巷八號之住所召集如附表壹編號一所示會員參與之民間互助會，並擔任會首
    ，每次以投標金額最高者得標，詎己○○因資金週轉不靈，利用其為會首身分主
    持開標之機，以及會員對其之信賴，多未前來監督投標，且互不認識，有機可趁
    ，竟基於意圖為自己不法所有之概括犯意，於附表壹編號一所示互助會開標時間
    ，在上址先後多次冒用如附表壹編號一所示之活會會員丁○○、周昱彰、癸○○
    、庚○○及甲○○之同意，向其他活會會員冒稱為前開會員得標，須繳付會款之
    詐術方式，致該等被冒標會員及其他活會會員不疑有詐，均陷於錯誤，誤認被冒
    標之會員得標，而按月如數交付會款與己○○，己○○即連續藉此方法，於採內
    標方式之各會詐得各次會款扣除當月之利息，再乘以當次活會會員人數（含此次
    被冒標者及前次被冒標者）之金額。且己○○為因應其中會員甲○○之要求，於
    收取會款時均需提供標得會款會員所簽發之本票做為擔保及證明，己○○為掩飾
    冒用前開活會會員名義冒標會款，即承前開意圖為自己不法所有之概括犯意，先
    利用不知情之刻印店偽造如附表貳所示會員之印章後，復連續於附表貳所示之時
    間，在不詳地點將偽造之印章蓋用於附表貳所示之本票上之發票人欄或金額欄內
    後，偽造如附表貳所示之本票後，交予甲○○而連續行使之，足生損害於盧恩德
    、楊耀發、周昱彰、丁○○、楊瑞圖、壬○、辛○○、許永星、丁○○及丙○○
    等人。迨於九十年十一月間，附表壹編號一之合會部分應止會，前開遭冒用之會
    員均主張為尾會，經前開活會會員間相互聯繫後，及因無法找到己○○始知前情
    。己○○復於八十九年十二月十日前之某日，仍承前開意圖為自己不法所有之犯
    意，向丁○○佯稱繼續起會，而虛列如附表壹編號二之會員所組成合會一同來會
    之會單交予丁○○，丁○○不察，而陷於錯誤，並加入該會共為二會，按月繳付
    共約二十萬元之會款予己○○，嗣因附表壹編號一之合會屆期，己○○避不見面
    ，丁○○即詢問庚○○後，庚○○表示並未加入該會，再撥打會單上所載其他會
    員之電話但均為空號或無此人，丁○○才知受騙。
二、案經丁○○、周昱章、癸○○等人訴請台灣高雄地方法院檢察署檢察官偵查起訴
    。
    理  由
一、訊據被告己○○固坦承：於前開時間、地點召集附表壹編號一所示之民間互助會
    ，並於九十年六月十五日起陸續冒用被害人即活會會員丁○○、癸○○、周昱彰
    、甲○○及庚○○等會員之名義標會，被害人丁○○部分冒用二次，於標會時並
    未填寫標單，而僅以口頭說明方式，冒用前開被害人名義標會，並因向被害人甲○○收取會錢時，被害人甲○○表示要有標得會款會員之本票，故除「新雅花坊
    」之店章外，伊才到刻印店刻附表貳所示被害人之印章後，蓋於本票上之發票人
    欄或金額欄，再將本票交予被害人，另八十九年十二月之會單是伊事前所寫好等
    情不諱，惟矢口否認部分偽造有價證券及詐欺之犯行，於乙○調查時辯稱：伊雖
    未經告訴人丁○○及戊○○之同意而開立本票，但是因會員許永星向伊表示刻渠
    等印章來開本票即可，伊才如此處理，另伊想不起會員丙○○之本票係何來，至
    於會員盧恩德、辛○○、許永星、吳瑞圖及壬○等人均同意伊自行渠等印章後由
    伊代為開本票，另八十九年十二月份之合會，伊僅將會單寫好，但因伊找會單內
    之會員時，會員均表示不願參加，所以未起該會，且伊並未收到告訴人丁○○所
    繳之會錢云云。辯護意旨則以：被告僅坦承有冒用告訴人李中意、戊○○等人之
    名義簽發本票，但就被害人盧恩德、辛○○、許永星、吳瑞圖及壬○等人名義所
    簽發之本票，則係在盧恩德等人之同意下所簽發，是被告就前開盧恩德等人之部
    分，應不成立偽造有價證券之犯行。
二、經查：
（一）右開犯罪事實，分據告訴人丁○○、戊○○、癸○○及被害人庚○○、甲○○
      於檢察官偵查中，及乙○調查中指述綦詳，告訴人丁○○指稱：伊參與被告八
      十九年七月十五日所來之合會，伊來二會，並繳款至最尾會前一會，之前伊曾
      於九十年九月份，伊向被告表示要標會，但被告表示由告訴人戊○○標得，被
      告要伊等到最尾會，另於八十九年十二月份被告又邀集一萬元的會，伊亦參加
      二會，會錢一直繳到九十年九月份，約繳二十萬元，二萬元的會在九十年十一
      月份到期，伊要找被告時，被告就避不見面，伊就按會單上所載會員電話聯絡
      ，但經查尋不是空號就是無此人，僅有問到庚○○，庚○○向伊表示為參加一
      萬元的會，而二萬元的會則有六個人是活會並未標會，另本票號碼：二四一０
      九七號及一九一五六三號之二紙本票均非伊所簽發，印章亦非伊蓋的，且伊亦
      未同意被告以其名義簽發本票等語；告訴人戊○○亦指稱：伊參與被告八十九
      年七月十五日所來的會，伊來一會，在九十年九月份時伊向被告表示要標會，
      但被告稱丁○○要標，伊就未標，當十月份時，被告口頭上向伊表示伊有標到
      ，但被告一直未將會前交予伊，又被告有於八十九年十二月另起一個一萬元的
      會，但伊並未參與，至於票號：七０六四四六號之本票並非伊所簽發，本票上
      之印章亦非伊的，且伊並未同意被告簽發等語明確；告訴人癸○○亦稱：伊有
      參與被告於八十九年七月十五日所召集的合會，但伊僅來一會，伊在九十年九
      月份及十月份時，均向被告表示要標會，但被告卻說有其他會員要用錢，要伊
      讓其他會員先標，故伊未標會，一直等到九十年十一月十五日該會到期，被告
      應給伊尾會的錢，但一直沒給伊，伊才知有問題等語綦詳。證人亦為合會會員
      庚○○證稱：伊有參與被告所起之八十九年七月十五日二萬元之合會，伊因信
      任被告，每月均是被告向伊口頭表示該月由何人標得會錢，伊也一直付會錢至
      最後一會，要向被告收尾會會款時，才發現有問題；另證人即會員甲○○亦證
      稱：伊參與被告於八十九年七月十五日所起之合會，伊均有按月角付會錢到最
      尾會，每次伊要標會時，被告均稱有別人要標會，所以伊未標會，且每次被告
      向伊收會錢時，均會拿本票來向伊收會錢，事發之後，伊有聯絡告訴人丁○○
      、戊○○及癸○○三人，每人均說是最後一會等語明確。
（二）復有附表壹所示被告發起之合會會單二份在卷足憑。又被告於檢察官偵查中坦
      承稱：「（問：另一萬元的會何時結束？）到今年結束，但我到去年十一月就
      沒再標而停會了，（問：另一會一萬元的會，你標幾會？）我標丁○○二會，
      沒經丁○○同意（問：一萬元丁○○的會你是何時標的？）去年二、三月連續
      標的（問：一萬元的會為何盧文德及庚○○均說沒參加？）盧文德跑掉了，庚○○有參加」等語甚詳，並依常情，會首召集民間互助會時，均先徵詢相關親
      、友是否參加，得到同意與確認欲參與之會數後，會首始進行製作會單，怎會
      尚未向會員確認是否參與，即先自作主張製作會單並交與證人丁○○？被告辯
      稱未召集開會即先製作會單顯與常情不符，另告訴人丁○○亦稱：被告之前並
      無重聽情形等語，顯見被告於乙○調查時所稱在檢察官偵查中因重聽不知檢察
      官所訊問之內容為何，顯係卸責之詞，不足採信。
（三）另有證人即會員壬○亦到庭證稱：伊有參與被告於八十九年七月所發起二萬元
      之互助會，伊並於九十年四月間標到會，伊均有按期繳付會錢予被告，伊標到
      會錢時，被告並未要求伊開立本票，伊亦未授權被告簽發伊之本票，本票上之
      印章亦非伊的等語明確。此外，並有附表貳所示之本票共十一紙附於乙○卷及
      證物袋可按，被告並非係無智識與社會經驗之人，當知使用標得會款之會員名
      義簽發本票所具有法律效果之行為時，應徵得本人之同意，會員許永星並非會
      首亦無權代理其他會員應允，被告又豈會因會員許永星所述，即擅自以附表貳
      所列會員之名義簽發本票而交予證人甲○○？再參以會單上會員「辛○○」僅
      參加一會，但被告卻於八十九年九月十五日及九十年五月十五日將以辛○○為
      發票人之本票二紙交予證人甲○○，且被告於本月調查時指出會員盧恩得先後
      於第三會及第六會標得（即八十九年九月十五日及十二月十五日得標），會員
      吳瑞圖則是標到第四會（即八十九年時月十五日標到），會員許永星則為第八
      會標到（即九十年二月份標到），但經核對被告所交予證人甲○○之本票，即
      會員得標時間均與簽發本票日期均不相符，足認被告未取得附表貳所示會員本
      人之同意，即冒用該等會員名義標取會款至為明確。
（四）綜前說明，被告前開自白犯罪事實部分，核與事證相符堪以採信，另被告前開
      所辯，顯係事後卸責之詞，不足採信，本件事證明確，被告前開犯行均堪認定
      。
三、核被告己○○所為，係犯刑法第二百零一條第一項之偽造有價證券罪，及第三百
    三十九條第一項之詐欺取財罪。被告偽造印章、印文部分，為偽造有價證券之一
    部行為，不另論罪。又偽造本票後復持之行使，行使之低度行為為偽造之高度行
    為所吸收，僅論以偽造有價證券罪。被告利用不知情之刻印店偽刻如附表貳所示
    會員之印章部分之犯行，係間接正犯。被告於每次冒用其他會員名義得標後向各
    活會會員詐取會款，應係依詐欺行為之接續進行，僅成立單一詐欺行為，為此單
    一行為侵害數人財產法益，係以一行為觸犯數罪名之同種想像競合犯，應從一重
    之詐欺取財罪處斷，又被告先後多次詐取會款及偽造有價證券之行為，時間緊接
    ，方法相同，所犯構成要件亦相同，顯係基於概括犯意反覆為之，為連續犯，應
    依刑法第五十六條之規定以一罪論，並依法加重其刑，又被告所犯前開詐欺取財
    與偽造有價證券二罪間，有方法、結果之牽連關係，應依刑法第五十五條之規定
    ，從一重之偽造有價證券罪處斷。公訴人雖未就被告偽造附表貳所示之本票交予
    被害人甲○○行使，以收取會款之所為提起公訴，但被告此部分之犯行與前開已
    起訴之詐欺犯行間，有方法、結果牽連犯之裁判上一罪之關係，基於審判不可分
    ，乙○應併予審究；另被告就冒用附表壹編號一之會員丁○○、戊○○、癸○○
    、甲○○、及庚○○等人之名義冒標會款之行為，公訴人認被告有書寫標單之行
    為，而涉犯刑法第二百十六條及第二百十條之行使偽造準私文書罪，惟查，被告
    否認於標會時有填寫標單，與會員間是基於信任關係，僅以口述標得會款者之名
    義等語，且告訴人丁○○、戊○○及癸○○等人均稱：每次標會被告均以口頭講
    ，並未填寫標單之情形甚明，且亦無其他證據足認被告有偽造前開會員之標單標
    會之情形，公訴意旨認被告於此部分另犯刑法行使偽造準私文書罪，容有未洽，
    此部分犯行，本應為無罪諭知，然因公訴意旨認被告此部分犯行，與前開論罪科
    行之詐欺犯行部分有牽連犯之裁判上一罪之關係，故不另為無罪之諭知，均附此
    說明。爰審酌被告之素行不佳，有台灣高等法院被告全國前案紀錄表一份在卷足
    按，為謀個人私利而利用友人對其信賴，參與其所發起之互助會，竟冒用會員名
    義冒標會款，進而偽造會員名義之本票之犯罪動機、手段與方式，所詐得之金額
    ，犯後迄今雖簽發本票予告訴人等人，但均未兌現，及犯後僅坦承部分犯行，在
    庭態度尚可等一切情狀，量處如主文所示之刑，以為懲儆。
四、被告偽造如附表貳所示之本票共十一紙，應依刑法第二百零五條規定宣告沒收。
    至被告偽刻附表貳所示遭偽造會員之印章，雖未扣案，然亦無法證明已經滅失，
    自應依刑法第二百十九條規定，併予宣告沒收。
據上論結，應依刑事訴訟法第二百九十九條第一項前段，刑法第五十六條、第二百零
一條第一項、第三百三十九條第一項、第五十五條、第二百零五條、第二百十九條、
罰金罰鍰提高標準條例第一條前段，判決如主文。
中      華      民      國    九十一    年      十      月    三十一    日
                        台灣高雄地方法院刑事第四庭
                            法    官    程克琳
右正本證明與原本無異。
如不服本判決，應於判決送達後十日內，向乙○提出上訴狀。
                            書 記 官    梁瑜玲
中    華    民    國      九十一      年      十一      月      四      日
【附表壹】
┌─┬───────┬───────┬─────┬────────┬──┐
│編│  互助會之起迄│ 會   款      │時      間│ 被冒標會員     │備註│
│號│  時間        │              │          │                │    │
├─┼───────┼───────┼─────┼────────┼──┤
│一│  八十九年七月│  二萬元      │九十年六月│丁○○（二會）  │    │
│  │  十五日至九十│ （採預先扣除 │起至同年十│周昱彰          │    │
│  │  年十二月十五│ 之內標制     │一月      │癸○○          │    │
│  │  日          │ 最低標二千元 │          │（會單上誤載為蔡│    │
│  │  共十八會    │              │          │豐堂、僅一會）  │    │      │
│  │  每月十五日開│              │          │甲○○          │    │      │
│  │  標          │              │          │庚○○          │    │      │
├─┼───────┼───────┼─────┼────────┼──┤
│二│  八十九年十二│ 一萬元       │八十九年十│ 王一龍         │    │
│  │  月十日起至九│（採內標制）  │二月迄於九│ 信一水果行     │    │
│  │  十一年七月十│ 最低標一千元 │十年九月份│ 盧恩德         │    │
│  │  日止        │ 每月十日開標 │          │ 簡智慧         │    │
│  │              │              │          │ 馬明俊         │    │
│  │              │              │          │ 陳茂盛         │    │
│  │              │    │          │ 丙○○         │    │
│  │              │              │          │ 黃展茂         │    │
│  │              │              │          │ 庚○○         │    │
└─┴───────┴───────┴─────┴────────┴──┘
【附表貳】
┌──┬──────┬──────────┬───┬───┬──────┐
│編號│  票    號  │ 發  票  日         │發票人│金  額│偽蓋之印文  │
├──┼──────┼──────────┼───┼───┼──────┤
│ 一 │七０六四一三│八十九年八月十五日  │盧恩德│面額均│ 共三枚     │
│    │七０六四二０│                    │      │為二萬│            │
│    │            │                    │      │元    │            │
├──┼──────┼──────────┼───┤      ├──────┤
│ 二 │七０六四一八│八十九年九月十五日  │楊耀發│      │ 共二枚     │
├──┼──────┼──────────┼───┤      ├──────┤
│ 三 │七０六四四六│八十九年十一月十五日│周昱彰│  │ 共二枚     │
├──┼──────┼──────────┼───┤      ├──────┤
│ 四 │一九一五六三│八十九年十二月十五日│丁○○│      │ 共三枚     │
├──┼──────┼──────────┼───┤      ├──────┤
│ 五 │二三００七八│九十年一月十五日    │楊瑞圖│      │ 一枚       │
├──┼──────┼──────────┼───┤      ├──────┤
│ 六 │二四一０七九│九十年四月十五日    │壬○  │      │ 一枚       │
├──┼──────┼──────────┼───┤      ├──────┤
│ 七 │二四一０八０│九十年五月十五日    │辛○○│      │ 一枚       │
├──┼──────┼──────────┼───┤      ├──────┤
│ 八 │二四一０九三│九十年七月十五日    │許永星│      │ 一枚       │
├──┼──────┼──────────┼───┤      ├──────┤
│ 九 │二四一０九七│九十年八月十五日    │丁○○│      │ 一枚       │
├──┼──────┼──────────┼───┤      ├──────┤
│ 十 │四二九九七五│九十年九月十五日    │丙○○│      │ 一枚       │
└──┴──────┴──────────┴───┴───┴──────┘
【附錄本案論罪科刑法條】
刑法第二百零一條第一項：
意圖供行使之用，而偽造、變造公債票、公司股票或其他有價證券者，處三年以上十
年以下有期徒刑，得併科三千元以下罰金。
刑法第三百三十九條第一項：
意圖為自己或第三人不法之所有，以詐術使人將本人或第三人之物交付者，處五年以
下有期徒刑、拘役或科或併科一千元以下罰金。
以前項方法得財產上不法之利益或使第三人得之者，亦同。
前二項之未遂犯罰之。
